【裁判字號】    97,簡上,460
【裁判日期】    980227
【裁判案由】    詐欺
【裁判全文】
臺灣高雄地方法院刑事判決             97年度簡上字第460號
上  訴  人
即  被  告  甲○○
                    樓
上列上訴人因詐欺案件，不服本院於民國97年3 月31日以96年度
簡字第5190號所為之第一審刑事簡易判決（檢察官聲請簡易判決
處刑案號：96年度偵字第16948 號），提起上訴，本院管轄之第
二審合議庭判決如下：
    主  文
上訴駁回。
    事  實
一、甲○○雖可預見詐欺集團等不法份子經常利用他人名下之金
    融帳戶，誘騙被害人以轉帳等方式將金錢匯入，以獲取不法
    利益並逃避執法人員之追查，亦知提供金融帳戶之存摺、提
    款卡及密碼予陌生人士使用，常與財產犯罪密切相關，可能
    被詐欺集團所利用以遂其詐欺犯罪之目的，竟仍容此一結果
    之發生，基於縱有人以其所提供之金融帳戶實施財產犯罪犯
    行，亦不違背其本意之幫助犯意，於民國95年8 月5 日至同
    年12月28日間之某日，在不詳地點，將其本人於93年3 月30
    日向中華郵政股份有限公司屏東民生路郵局申請開立之帳號
    00000000000000號帳戶（下稱本案郵局帳戶）之存摺、印章
    、提款卡、提款密碼，提供予真實姓名、年籍不詳之成年人
    ，嗣不詳之某詐欺集團成員以不詳方式取得甲○○所提供之
    上開帳戶資料後，基於意圖為自己不法之所有，於95年12月
    28日，打電話向丁○○佯稱積欠電話費，銀行帳戶將遭凍結
    ，要求丁○○依自稱「甲○○檢察官」之指示將財產匯入安
    全帳號內云云，致丁○○陷於錯誤，遂依該詐欺集團成員指
    示，於同日匯款新臺幣（下同）420,000 元至上開甲○○之
    郵局帳戶內。然經丁○○發覺有異，報警處理，始循線查獲
    上情。
二、案經苗栗縣政府警察局通霄分局報告臺灣苗栗地方法院檢察
    署檢察官呈請臺灣高等法院檢察長核轉臺灣高雄地方法院檢
    察署檢察官聲請以簡易判決處刑。
    理  由
一、按被告以外之人於審判外之陳述，雖不符刑事訴訟法第159
    條之1 至第159 條之4 之規定，而經當事人於審判程序同意
    作為證據，法院審酌該言詞陳述或書面陳述作成時之情況，
    認為適當者，亦得為證據，刑事訴訟法第159 條之5 第1 項
    定有明文。本案所引證據（詳如後述），其中屬傳聞證據部
    分，因被告及檢察官均同意作為證據使用，茲審酌該等言詞
    、書面陳述作成時之情況，並無違法取得或其他不宜作為證
    據之情事，依刑事訴訟法第159 條之5 第1 項之規定，均有
    證據能力。
二、訊據上訴人即被告甲○○矢口否認有何幫助詐欺取財犯行，
    辯稱：上開帳戶之存摺、印章、提款卡係伊放在機車坐墊下
    方之置物箱內不慎遺失，不知遺失之確切日期，係因96年農
    曆年後，伊打算把郵局帳戶給伊母親使用，所以連同存摺、
    印章、提款卡都一起放在機車置物箱內，因而不慎遺失，又
    本案郵局帳戶亦為聯邦銀行扣款繳納信用卡款所使用之帳戶
    ，且供伊任職於高點文具有限公司（下稱高點公司）用以辦
    理薪資轉帳使用，伊於高點公司任職至95年9 月份，但離職
    之前高點公司承諾要補一筆勞保薪資差額至該郵局帳戶內，
    伊不可能將該帳戶交付他人做詐騙使用云云（簡上卷第40、
    41、69頁）。經查：
（一）本案郵局帳戶確為被告本人於93年3 月30日親自向上開郵
      局申請開立使用，且被害人丁○○於95年12月28日遭詐欺
      集團詐騙而於同日將其所有之存款420,000 元款項匯入被
      告上開郵局帳戶乙節，業為被告所不爭執，並經證人即被
      害人丁○○於警詢中指述歷歷，復有本案郵局帳戶之開戶
      基本資料、客戶歷史交易清單、郵政國內匯款執據、屏東
      縣警察局受理刑事案件報案三聯單、郵政存簿儲金人紀要
      、開戶身分證影本、印鑑卡各1 份在卷可稽，堪認被告上
      開郵局帳戶確遭詐欺集團使用於詐欺取財無疑。
（二）被告雖辯稱係因要將上開郵局帳戶交給母親使用，始置放
      於機車坐墊下方之置物箱內不慎遺失云云。惟查：
    1.被告前於警詢及偵查中辯稱：該郵局帳戶係於95年12月14
      日到臺南出差時遺失，於96年1 月4 日始發現，並旋向警
      局報案云云，並於警詢中提出屏東縣警察局96年1 月14日
      QM00000000號受理受理刑事案件報案三聯單1 紙為其佐證
      （苗檢偵卷第5 、14頁、雄檢偵卷第11頁）。然經原審向
      屏東縣警察局查詢結果，上開報案三聯單實係被告於95年
      12月14日另案遭詐欺集團詐騙共計250,000 元，因而向警
      局報案遭到詐欺取財（下稱被告遭詐欺取財案件），有卷
      附屏東縣警察局屏東分局96年12月26日屏警分偵字第0960
      030862號函暨所附向金融機構查詢資料申請表4 紙、郵政
      國內匯款執據2 紙、兆豐國際商業銀行國內匯款申請書2
      紙、陳報單、96年1 月4 日被告調查筆錄、內政部警政署
      反詐騙案件紀錄表、受理詐騙帳戶通報警示簡便格式表、
      受理各類案件紀錄表、員警工作記錄簿、新光銀行匯款申
      請書各1 份為憑（原審卷第27至48頁），顯見被告於本案
      為警查獲之初，即以另案遭詐欺取財文件充作本案證據意
      圖矇騙、混淆本案之偵查審理方向，其心態已有可議。
    2.且被告於上開不實辯詞未經發覺前，曾於原審調查中供稱
      ：上開帳戶係供伊薪資轉帳及聯邦銀行扣款使用，伊於96
      年1 月4 日到郵局整理簿子確認帳戶內有無餘額，且當時
      正欲從公司離職，所以也有整理帳戶之必要云云（原審卷
      第10頁），顯然未曾提及要將本案郵局帳戶交付母親使用
      一事，而經原審查明被告上開辯詞不實並逕予簡易處刑後
      ，被告始於本院審理中改口辯稱要將帳戶交付母親使用云
      云，前後所辯不一，又被告果自信無違法情事，何以未於
      第一時間將該等事實供出，反而提供不實資料誤導辦案人
      員，直至破綻百出不為原審採信後，始願供出實情？更可
      認其有臨訟杜撰辯詞之情。再依被告於偵查及本院審理中
      均辯稱：伊向合作金庫銀行申請開立之帳戶存摺、印章、
      提款卡亦一併放置於機車置物箱內遭竊，平常並無將銀行
      存摺放置於機車置物箱之習慣，該合作金庫銀行帳戶平常
      並無使用，是等到要買美金時才取出使用（簡上卷第40、
      41頁）云云，暨參以被告供承其於95年12月14日因上開另
      案遭到詐欺集團詐騙之案件，當時身上並無巨額現金，是
      辦理三家銀行之信用卡借錢出來交付詐欺集團（簡上卷第
      41頁），顯見被告於本案發生當時並無餘款可用以作美金
      買賣，則被告果係將本案郵局帳戶交付母親使用，理應攜
      帶郵局帳戶之相關資料即可，顯無必要一併攜帶合作金庫
      銀行之相關帳戶資料，其所辯稱亦有違事理。
    3.又金融帳戶資料事關個人財產權益之保障，存摺、提款卡
      等物之專屬性質均甚高，若落入不明人士手中，極易被利
      用為取贓之犯罪工具，一般人均有妥為保管以防止他人任
      意使用之認識，縱有特殊情況偶須交付他人使用，亦必深
      入瞭解用途及合理性，始會安心提供，自更亦無可能任意
      將之置於機車置物箱內，參以被告學歷為大學畢業，從事
      國貿助理之工作，有其基本資料附於警詢筆錄可憑（苗檢
      偵卷第4 頁），又其於案發當時曾前後在高點公司、韓頓
      工業股份有限公司、新內格材料科技有限公司任職，有勞
      工保險被保險人投保資料表1 份在卷可憑，具有相當智識
      能力及社會經驗，對此應有認知，此參諸其於本院審理中
      自承平日不會將銀行存摺、提款卡、印章等物放在機車置
      物箱內等語益明（簡上卷第41頁）。然其就攸關其個人財
      產權益之本案郵局帳戶存摺、印章、提款卡及密碼，竟未
      予妥善放置，輕率置於機車置物箱內，甚且於距離應將本
      案郵局帳戶交付被告母親之96年農曆過年期間尚有月餘之
      久，被告即提早於數月前之95年12月28日前某日將本案郵
      局帳戶存摺、印章、提款卡及提款密碼取之置放於其機車
      置物箱內，所辯均與常情相悖。
    4.甚且，本案被告郵局帳戶於95年12月21日當日僅有存款29
      3 元，嗣經人分別於95年12月26日、95年12月27日無摺存
      款100 元、1,000 元，接著即於95年12月27日跨行提款1,
      000 元，旋於95年12月28日即有被害人丁○○遭詐騙而匯
      入420,000 元，有客戶歷史交易清單1 紙、郵政存簿儲金
      無摺存款單2 紙附卷足稽（原審卷第17、23頁），被告復
      供承上開無摺存款之動作非伊所為（原審卷第11頁），足
      認上開無摺存款及提款動作應係詐欺集團用以測試該帳戶
      是否堪用所為，則本案詐欺集團非但熟知該帳戶之金融卡
      密碼、無摺存款密碼等帳戶所有人始知悉之資料，亦確信
      該帳戶短期內無掛失止付而無法提領之風險，始使用該帳
      戶作為掩飾犯行及提領犯罪所得之工具，本案郵局帳戶之
      存摺、印章、提款卡、提款密碼等相關資料，如非被告有
      意提供，詐欺集團豈有可能甘冒帳戶突遭凍結、掛失而無
      法領取不法所得之風險，而輕易信賴並使用該帳戶作為犯
      罪工具之理。是均益證被告辯稱本案帳戶資料係遺失等情
      節，多所矛盾且不合情理，顯係事後杜撰卸責之詞，委無
      可採，本案帳戶資料應係被告管領之下，由被告有意提供
      他人使用無訛。
（三）再本案郵局帳戶是否作為被告薪資給付帳戶一節，被告前
      於原審調查時辯稱：伊任職之公司每月5 日均將薪資匯入
      該帳戶內，匯款名目即為「委發款項」（原審卷第10頁）
      ，惟觀以相關客戶歷史交易清單之記載，該帳戶於95年8
      月5 日出現中文摘項目為「委發款項」之入戶存款24,335
      後，即未再有「委發款項」之匯入，經原審法官質以為何
      該等「委發款項」只發至95年8 月份，被告仍辯以在8 月
      份後改以現金領取薪資云云（原審卷第10頁）。而查被告
      上開「委發款項」係由其任職之高點公司實際負責人丙○○名下匯入，且確為工作薪資，業據證人丙○○於本院審
      理中結證明確（簡上卷第105 頁），並有中華郵政股份有
      限公司屏東郵局（下稱屏東郵局）97年6 月13日屏營字第
      0975001645號函（簡上卷第20頁）可憑，又被告早於95年
      8 月2 日即自高點公司離職，除據證人丙○○結證在卷（
      簡上卷第103 頁），並有卷附勞工保險被保險人投保資料
      表、健保對象投保歷史列印各1 份可憑（簡上卷第21、24
      頁），證人丙○○並另證稱高點公司之員工薪水均是以轉
      帳方式發放，未曾用現金支付等語（簡上卷第105 頁），
      均與被告辯稱95年8 月份以後仍在高點公司任職且以現金
      支領薪水等情，顯然不實。又就高點公司果否承諾給付被
      告勞保薪資差額之退款，並承諾匯入被告上開郵局帳戶一
      節，被告先於本院準備程序辯稱：高點公司有補一筆勞保
      薪資差額給伊，是在96年1 月10日才匯入，共計25,000元
      云云（簡上卷第41頁），但經本院向相關郵局查詢結果，
      本案被告郵局戶雖於96年1 月11日有25,000元之補入戶款
      匯入，惟該筆補入戶匯款實為被告本人所存入，亦有屏東
      郵局97年8 月27日屏營字第0975002410號函暨所附屏東中
      正路郵局96年1 月11日郵政國內匯款執據2 份為憑（簡上
      卷第60頁）。至此被告乃改口辯稱：該25,000元之匯款係
      伊於96年1 月11日要匯給詐騙集團，經屏東中正路郵局人
      員阻止，未匯成功，伊於翌日又前往屏東廣東路郵局匯款
      成功，是另案遭詐騙之案件，與本案無關，係高點公司丙○○本人在伊要離職時，向伊口頭承諾要補給勞保薪資差
      額云云（簡上卷第69頁）。復經本院當庭質以證人丙○○
      ，亦據其結證：被告離職時，並未積欠被告任何款項、費
      用，被告任職期間均按實際之薪資投保勞工保險，未曾口
      頭答應要給被告任何勞保薪資差額或明確向被告表示要匯
      款至本案郵局帳戶給被告等情在卷（簡上卷第103 、104
      、106 頁），顯見被告於案發當時，已從高點公司離職達
      4 月餘，高點公司更未積欠被告任何款項，被告辯稱本案
      郵局帳戶在案發當時供作高點公司匯入薪資或勞保薪資差
      額，伊不可能將之交付他人云云，即屬無稽，難以採信。
      更再次佐認被告始終飾詞狡辯，不願坦然告以相關案發經
      過，而有刻意隱瞞實情之舉，適足認其畏罪情虛之主觀心
      態。
（四）另查，被告固前於92年11月19日向聯邦銀行申請自本案郵
      局帳戶自動扣繳信用卡款，惟該等扣繳之約定，自95年12
      月12日扣繳224 元後，因該銀行於96年1 月11日、96 年2
      月13日、96年3 月19日連續三個月扣款失敗，而逕依自動
      轉帳付款授權書約定條款終止扣款，並於96年3 月26日主
      動將被告向該銀行所申請之信用卡停用，亦有聯邦銀行97
      年6 月3 日（97）聯銀信卡字第6643號函、97年7 月14日
      （97）聯銀信卡字第5802號函、97年7 月30日（97）聯銀
      信卡字第6643號函、聯邦銀行信用卡中心自動轉帳付款授
      權書各1 份在卷供參（簡上卷第29、45、47頁）。則果被
      告於本案案發之際，確有積極償還信用卡債務之行為而不
      可能將本案郵局帳戶刻意交付他人使用，其理應於發現該
      等帳戶遺失之際，旋向聯邦銀行通知並辦理扣繳帳戶之變
      更，或於以他法繼續繳納信用卡款項，然被告竟於本案帳
      戶自95年12月12日最後一次扣繳信用卡款後，任令後續之
      信用卡款扣繳失敗並由聯邦銀行主動終止其信用卡，已難
      認被告於本案案發之際，確有積極履行其名下信用卡債務
      之主觀心態，難據此為有利於被告之認定。
（五）而被告係於95年8 月2 日自高點公司離職，本案郵局帳戶
      於95年8 月5 日經高點公司匯入被告薪資，均已如前述，
      則衡情被告為領取該薪資所得，應無於95年8 月5 日以前
      將本案郵局帳戶交付他人之可能。復參佐本案被害人匯款
      時間為95年12月28日，則本案郵局帳戶之存摺、印章、提
      款卡及提款密碼等資料，係被告於95年8 月5 日至95年12
      月28日間之某日交付他人，亦堪認定。
（六）末按金融存款帳戶攸關存戶個人財產權益之保障，非與本
      人有密切關係，一般人皆不致輕易提供他人使用，且一般
      人向金融機構開設帳戶，並無任何法令之限制，只須提出
      身分證、印章即可辦理開戶申請，此亦為眾所週知之事實
      ，參以近年來利用人頭帳戶以行詐騙或恐嚇取財之事時有
      所聞，報章雜誌及新聞均多所宣導，是避免此等專屬性甚
      高之金融機構帳戶被不法行為人利用為詐財之工具，應係
      一般生活認知所易於體察之常識，則茍見他人不自己申請
      開立帳戶，反係蒐集不特定人之帳戶使用，衡情應當可預
      見收集之帳戶乃可能被利用為與財產有關之犯罪工具，且
      被告之教育程度為大學畢業，復有豐富之工作經歷，業如
      前述，被告對此自難諉為不知或無從預見。則被告將本案
      帳戶資料交付予他人，顯係有意提供該帳戶供人使用，且
      就他人將持其上開該帳戶施行詐騙而使被害人匯款至其帳
      戶之結果應有所認識，且對此事實之發生並不違反其本意
      ，被告自有幫助詐欺取財之未必故意至明。
（七）綜上，本案事證明確，被告幫助詐欺取財犯行，堪以認定
      ，應予依法論科。
三、按刑法上之幫助犯，係對於犯罪與正犯有共同之認識，而以
    幫助之意思，對於正犯資以助力，而未參與實施犯罪之行為
    者而言，是以，如未參與實施犯罪構成要件之行為，且係出
    於幫助之意思提供助力，即屬幫助犯，而非共同正犯。被告
    提供本案郵局帳戶之存摺、印章、提款卡、提款密碼予不詳
    之詐欺集團使用，使某詐欺集團成員得基於詐欺取財之犯意
    而向被害人詐取財物得逞，是被告所為，係對於詐欺集團成
    員遂行詐欺取財犯行，資以助力，自應成立幫助詐欺取財罪
    。核被告所為，係犯刑法第30條第1 項、刑法第339 條第1
    項幫助詐欺取財罪，爰依刑法第30條第2 項規定，按正犯之
    刑減輕之。
四、原審以被告罪證明確，依刑事訴訟法第449 條第1 項前段、
    第3 項、第454 條第2 項，刑法第339 條第1 項、第30條第
    1 項前段、第2 項、第41條第1 項前段，刑法施行法第1 條
    之1 ，中華民國九十六年罪犯減刑條例第2 條第1 項第3 款
    、第4 條、第7 條，逕以簡易判決處被告拘役58日，並減為
    拘役29日，及諭知如易科罰金以1,000 元折算1 日之易科罰
    金標準，認事用法並無違誤，量刑亦屬妥適，被告上訴否認
    犯罪，指摘原判決不當，乃無理由，應予駁回。
據上論斷，應依刑事訴訟法第455 條之1 第1 項、第3 項、第36
8 條，判決如主文。
本案經檢察官乙○○到庭執行職務。
中    華    民    國    98    年    2     月    27    日
                  刑事第十三庭  審判長法  官  唐照明
                                      法  官  楊國煜
                                      法  官  黃苙荌
以上正本證明與原本無異。
不得上訴。
中    華    民    國    98    年    3     月     2    日
                                      書記官  廖佳玲


司法院資訊處製作；財團法人民間司法改革基金會備份。
